【裁判字號】    95,簡上,53
【裁判日期】    951120
【裁判案由】    詐欺
【裁判全文】
臺灣宜蘭地方法院刑事判決              95年度簡上字第53號
上  訴  人  臺灣宜蘭地方法院檢察署檢察官
被      告  丙○○
上列上訴人因被告詐欺案件，不服本院宜蘭簡易庭於中華民國95
年6月30日所為95年度宜簡字第187號第一審簡易判決（聲請簡易
判決處刑案號：臺灣宜蘭地方法院檢察署95年度偵字第193號）
提起上訴，暨移送併辦（臺灣臺北地方法院檢察署95年度偵字第
15229號），本院管轄之第二審合議庭判決如下：
    主  文
原判決撤銷。
丙○○連續幫助連續意圖為自己不法之所有，以詐術使人將本人
之物交付，處有期徒刑伍月，如易科罰金，以銀元參佰元（即新
臺幣玖佰元）折算壹日。犯罪所得新臺幣陸仟元沒收之。
    事  實
一、丙○○於民國94年7、8月間因失業而經濟狀況陷於窘境，其
    看見報紙上所刊登之收購銀行帳戶廣告後，明知無故收購他
    人之存摺、帳戶使用者，將可能藉此收購之存摺、帳戶，自
    行或轉由他人遂行財產上連續詐欺犯罪之目的，竟仍基於容
    認該結果發生亦不違背其本意之不確定幫助連續詐欺取財之
    概括犯意，先於94年8月間某日，在其宜蘭縣壯圍鄉○○路2
    8號住處前馬路邊，以新臺幣三千元之價格，將自己先前於8
    2年9月11日在宜蘭壯圍郵局所開立之00000000000000號帳戶
    售予刊登前揭收購帳戶廣告之綽號「阿明」成年男子（真實
    姓名年籍不詳）使用，並將該帳戶之存摺、提款卡、密碼、
    印鑑章交予「阿明」，而自「阿明」處取得現金報酬新臺幣
    三千元。嗣於二、三天後，丙○○在其妻戊○○不知情之狀
    況下，又在宜蘭縣宜蘭市○○路中國信託商業銀行前，以新
    臺幣三千元之價格，將其太太戊○○先前於80年3月23日在
    宜蘭中山路郵局所開立00000000000000號帳戶售予「阿明」
    使用，並將該帳戶之存摺、提款卡、密碼、印鑑章交予「阿
    明」，而自「阿明」處取得現金報酬新臺幣三千元。「阿明
    」取得前揭二帳戶之存摺、提款卡、密碼、印鑑章後，即與
    其所屬集團成員，共同基於意圖為自己不法所有之詐欺概括
    犯意聯絡，先後為下列詐欺取財犯行：
（一）「阿明」所屬集團成員於94年8月30日11時許，打電話向
      乙○○○詐稱：你的兒子在我手裡，需趕緊匯款，否則殺
      死你兒子等語，致使乙○○○陷於錯誤，依「阿明」所屬
      集團成員之指示，於該日12時20分許，在高雄大順郵局櫃
      臺匯款新臺幣五十萬元至前述丙○○宜蘭壯圍郵局000000
      00000000號帳戶內，上開匯入之款項旋即遭「阿明」及其
      所屬集團成員提領一空。
（二）「阿明」所屬集團成員於94年9月9日11時許，打電話向丁○○詐稱：其中國信託信用卡欠費未繳款，有遭偽冒申辦
      銀行帳戶等語，致使丁○○陷於錯誤，依「阿明」所屬集
      團成員之指示，前往新光銀行申辦語音轉帳服務，並提供
      其個人資料及語音轉帳密碼，而自其新光銀行林森北路分
      行0000000000000號帳戶內，直接以轉帳方式轉出新臺幣
      五十萬元、二十五萬五千元至前述戊○○宜蘭中山路郵局
      00000000000000號帳戶內，上開匯入之款項旋即遭「阿明
      」及其所屬集團成員提領一空。
（三）「阿明」所屬集團成員於94年9月9日14時許，冒稱係華南
      商業銀行職員，以電話向甲○○詐稱：其銀行帳戶有異常
      提領情形，將遭凍結為由等語，致使甲○○陷於錯誤，依
      「阿明」所屬集團成員之指示，於該日16時48分許，在新
      竹武昌街郵局櫃臺匯款新臺幣一百五十萬元至前述戊○○
      宜蘭中山路郵局00000000000000號帳戶內，嗣因甲○○於
      匯款後立即發覺可疑而報警凍結上開帳戶，該筆款項始未
      遭提領。
    嗣經乙○○○、丁○○、甲○○發現有異，始知受騙並報警
    處理後，始為警循線查悉上情。
二、案經乙○○○訴由宜蘭縣警察局礁溪分局報請臺灣宜蘭地方
    法院檢察署檢察官偵查起訴及台北縣政府警察局新店分局報
    請臺灣臺北地方法院檢察署檢察官偵查移送併辦。
      理  由
一、上揭犯罪事實，業據被告丙○○於本院審理時坦承不諱（見
    本院二審卷第29、48頁），核與證人即被害人乙○○○、丁○○於警詢時證述之受詐騙匯款情節；證人即被害人甲○○
    於警詢及檢察事務官詢問時證述之受詐騙匯款情節、證人戊○○於檢察事務官詢問時證述之將自己郵局帳戶存摺資料交
    予被告情節，均大致相符（按被告、檢察官均同意採用上列
    證人於警詢、檢察事務官詢問時之陳述為本案證據），並有
    中華郵政股份有限公司94年9月27日儲字第0940716522號函
    附之丙○○00000000000000號帳戶開戶資料及客戶歷史交易
    清單、高雄市政府警察局三民二分局受理詐騙帳戶通報警示
    及詐騙斷話簡便格式表、郵政國內匯款執據（匯款人乙○○○）、高雄市政府警察局三民第二分局民族派出所受理各類
    案件紀錄表、新竹市警察局第三分局受理人頭帳戶犯罪案件
    管制表、郵政國內匯款執據（匯款人甲○○）、中華郵政股
    份有限公司宜蘭郵局95年4月28日宜營字第0955000381號函
    附之戊○○宜蘭中山路郵局00000000000000號帳戶開戶資料
    及客戶歷史交易交易清單各一件在卷可稽。其次，在郵局或
    銀行等金融機構開設存款帳戶，原係針對個人社會信用而予
    以資金流通，具有強烈之屬人性，而金融帳戶為個人理財之
    工具，於郵局或銀行等金融機構申請開設存款帳戶並無任何
    特殊之資格限制，一般民眾皆可利用存入最低開戶金額之方
    式，任意在銀行或郵局等金融機構申請開設存款帳戶，且一
    人並可於不同之金融機構申請多數之存款帳戶使用，尚無任
    何困難，此乃眾所周知之事實，被告為年滿二十四歲之成年
    人，顯屬有一般社會經驗之人，對此應有所認知。而有犯罪
    意圖者，非有正當理由，竟使用他人提供之帳戶，客觀上自
    可預見其目的係供為某筆資金之存入，後再行領出之用，且
    該筆資金之存入及提領過程係有意隱瞞行為人身分曝光之用
    意，一般人本於一般認知能力應均易於瞭解。是依一般人之
    社會生活經驗，若見他人不以自己名義申請帳戶，反而向人
    收集郵局帳戶為不明用途使用或流通，衡情對於該等郵局帳
    戶可能供他人作為財產犯罪之不法目的使用，當有合理之預
    期。況且利用蒐集得來之郵局帳戶物件從事詐欺行為，早為
    傳播媒體廣為報導，被告為有社會經驗之成年人，其應可預
    見交付自己及太太名義之郵局帳戶物件予不相識之人流通，
    有幫助他人實施連續詐欺犯行之可能，但其仍將自己及太太
    之郵局帳戶物件交付予不知真實身分之「阿明」，以致自己
    完全無法了解、控制該郵局帳戶物件之使用方法及流向，則
    被告應本具有縱「阿明」利用其所交付之郵局帳戶物件實施
    連續詐欺行為，亦不違背其本意之幫助意思甚明。再者，被
    告已否認與「阿明」共同實施詐欺行為，且被害人乙○○○
    、丁○○、甲○○僅係透過電話與施用詐術者聯絡，並未直
    接與施用詐術者見面，更未能指認被告即為施用詐術之人，
    復查無其他積極證據證明被告與「阿明」等人有詐欺之犯意
    聯絡與行為分擔，則被告自不成立連續詐欺取財罪之共同正
    犯。綜上所述，足徵被告首揭自白確與事實相符，本件事證
    已臻明確，被告幫助他人實施連續詐欺取財行為之犯行，堪
    予認定，應依法論科。
二、按民國95年7月1日修正生效施行之刑法第2條第1項規定「行
    為後法律有變更者，適用行為時之法律。但行為後之法律有
    利於行為人者，適用最有利於行為人之法律」，本件被告行
    為後，刑法施行法第1條之1及刑法第339條、第30條、第33
    條、第41條業於95年7月1日修正生效施行，刑法第56條則於
    同日刪除，另罰金罰鍰提高標準條例亦則自同日刪除第2條
    之規定，經查：
（一）修正前刑法第339條第1項所規定之罰金本刑，依罰金罰鍰
      提高標準條例第1條前段之規定，提高十倍後為銀元一萬
      元以下，換算為新臺幣後，為新臺幣三萬元以下。修正後
      同法條所規定之罰金本刑，依刑法施行法第1條之1之規定
      ，變更其單位為新臺幣並提高三十倍後為新臺幣三萬元以
      下。是比較新舊法適用之結果，對於被告並無較有利或不
      利之情形。
（二）修正前刑法第30條規定「幫助他人犯罪者，為從犯。雖他
      人不知幫助之情者，亦同。從犯之處罰，得按正犯之刑減
      輕之。」，修正後同法條則規定「幫助他人實行犯罪行為
      者，為幫助犯。雖他人不知幫助之情者，亦同。幫助犯之
      處罰，得按正犯之刑減輕之。」，依其修正理由所示，因
      實務及學說均認為幫助犯應採共犯從屬性說之「限制從屬
      形式」，惟原條文之用語易滋生共犯獨立性說與從屬性說
      之爭，爰將法條用語由「從犯」改為「幫助犯」，以杜疑
      義。是修正前、後關於幫助犯之成立範圍及得減輕其刑之
      規定內容，實際上均無變更，新、舊法適用之結果，對於
      被告並無較有利或不利之情形。
（三）修正前刑法第33條第5款規定罰金為銀元一元以上，換算
      為新臺幣後，為新臺幣三元以上，修正後刑法第33條第5
      款則規定「罰金：新臺幣一千元以上，以百元計算之。」
      ，是比較新舊法之結果，新法並非較有利於被告。
（四）依修正前刑法第41條第1項前段及罰金罰鍰提高標準條例
      第2條之規定，易科罰金之折算標準，應以銀元三百元折
      算一日，經換算為新臺幣後，應以新臺幣九百元折算為一
      日，惟修正後刑法第41條第1項前段則規定「犯最重本刑
      為五年以下有期徒刑以下之刑之罪，而受六個月以下有期
      徒刑或拘役之宣告者，得以新臺幣一千元、二千元或三千
      元折算一日，易科罰金。」，是比較新舊法之結果，新法
      並非較有利於被告。
（五）本件被告所犯二次幫助詐欺取財之犯行，經檢察官以連續
      犯一罪起訴及移送併辦，若依刪除前之刑法第56條連續犯
      之規定，被告上開二犯行，得論以連續犯一罪，且所量處
      之刑度最多僅為幫助詐欺取財罪法定最高本刑再加二分之
      一。若依95年7月1日生效施行之刑法規定，於刪除連續犯
      規定後，被告上開二犯行，應分論併罰，則所量處之刑度
      最高可達二罪法定最高本刑之相加。是比較新舊法之結果
      ，新法並非較有利於被告。
（六）綜合上開新舊法比較之結果，新法並非較有利於被告，依
      前揭刑法第2條第1項規定，本件即應適用行為時法即95年
      7月1日修正生效施行前刑法及罰金罰鍰提高標準條例之規
      定，先予敘明。
三、核被告丙○○連續將自己及其妻之郵局帳戶物件出售予「阿
    明」，使「阿明」及其所屬集團成員得以利用該帳戶作為詐
    騙被害人乙○○○、丁○○、甲○○財物之匯款工具，藉此
    幫助「阿明」及其所屬集團成員實施連續詐欺取財行為之所
    為，係犯刑法第30條第1項、第339條第1項之幫助連續詐欺
    取財罪。被告先後二次出售交付郵局帳戶物件予「阿明」之
    幫助連續詐欺取財犯行，時間緊接，方法相同，觸犯構成要
    件相同之罪名，顯係基於概括犯意反覆為之，應依連續犯之
    規定，論以一幫助連續詐欺取財罪，並依法加重其刑。又被
    告所犯幫助連續詐欺取財罪，屬從犯，應依刑法第30條第2
    項規定，減輕其刑，併先加重後減輕之。
四、關於被告丙○○「於94年8月間，在宜蘭縣宜蘭市○○路中
    國信託商業銀行前，以新臺幣三千元之價格，將其太太戊○○之宜蘭中山路郵局00000000000000號帳戶售予「阿明」使
    用，幫助「阿明」及其所屬集團成員遂行詐騙丁○○、甲○○財物。」之犯行，雖未及於聲請簡易判決處刑書中論列，
    然檢察官已就此部分移請併案審理（臺灣臺北地方法院檢察
    署95年度偵字第15229號），且此部分與已論列之部分，有
    連續犯之裁判上一罪之關係，為起訴效力所及，本院自應併
    予審理。
五、原審認被告罪證明確並予論罪科刑，固非無見，然因原審未
    及審理上開移送併辦之事實，且未及為前揭二新、舊法之比
    較適用，復漏未沒收後述被告犯罪所得之物，即屬無可維持
    ，本件上訴人之上訴為有理由，應由本院撤銷原判決並予以
    改判。爰審酌被告之品行、智識程度；犯罪之動機、目的、
    手段；因貪小利而提供郵局帳戶予詐欺集團使用，嚴重影響
    社會治安及金融交易秩序，增加被害人尋求救濟之困難，使
    詐欺犯罪不易查察及幫助詐欺所得財物價值；犯後已坦承犯
    行，態度尚佳及各被害人所受損害等一切情狀，量處如主文
    所示之刑，並諭知易科罰金之折算標準，以示懲儆。又被告
    丙○○犯本罪所得財物新臺幣六千元，雖未據扣案，惟無證
    據證明業已滅失，依從刑從屬於主刑之原則，應依95年7月1
    日修正生效施行前刑法第38條第1項第3款之規定，宣告沒收
    之。
據上論斷，應依刑事訴訟法第455條之1第3項、第369條第1項前
段、第364條、第299條第1項前段，現行刑法第2條第1項前段，9
5年7月1日修正生效施行前刑法第56條、第30條第1項、第339條
第1項、第30條第2項、第41條第1項前段、第38條第1項第3款，
罰金罰鍰提高標準條例第1條前段，95年7月1日修正前罰金罰鍰
提高標準條例第2條，現行法規所定貨幣單位折算新臺幣條例第2
條，判決如主文。
本案經檢察官吳志成到庭執行職務。
中    華    民    國    95    年    11    月    20    日
                  刑事第三庭審判長法  官  林惠玲
                                  法  官  郭淑珍
                                  法  官  劉家祥
以上正本證明與原本無異。
本件不得上訴。
                                  書記官  邱淑秋
中    華    民    國    95    年    11    月    23    日
附錄本案論罪科刑法條全文：95年7月1日修正生效施行前刑法第
30條、第339條第1項。
95年7月1日修正生效施行前刑法第30條
幫助他人實行犯罪行為者，為幫助犯。雖他人不知幫助之情者，
亦同。
幫助犯之處罰，得按正犯之刑減輕之。
95年7月1日修正生效施行前刑法第339條第1項
意圖為自己或第三人不法之所有，以詐術使人將本人或第三人之
物交付者，處 5 年以下有期徒刑、拘役或科或併科 1 千元以下
罰金。


司法院資訊處製作；財團法人民間司法改革基金會備份。
